【裁判字號】    96,訴,291
【裁判日期】    970320
【裁判案由】    請求返還不當得利
【裁判全文】
臺中高等行政法院判決
                                     96年度訴字第00291號
                              .
原      告  甲○○
                          送達.
                              .
原      告  丁○○○
原      告  戊○○
原      告  己○○
原      告  庚○○
原      告  辛○○
原      告  壬○○
原      告  癸○○○
原      告  子○○
            黃榮錦承受訴訟人.
                          身分.
原      告  丑○○
            黃榮錦承受訴訟人.
                          身分.
原      告  寅○○
            黃榮錦承受訴訟人.
                          身分.
共同訴訟代理人  陳淑芬  律師
被      告  苗栗縣頭份鎮公所
代  表  人  丙○○
訴訟代理人  饒斯棋  律師
上列當事人間因請求返還不當得利事件，原告提起行政訴訟，本
院判決如下︰
    主  文
原告之訴駁回。
訴訟費用由原告負擔。
    事  實
一、事實概要：緣高鐵路線經過苗栗縣頭份鎮○○○段時因採路
    塹結構施工，造成該處原本之既有道路被截斷無法通行，交
    通部高速鐵路工程局基於維持既有道路暢通功能之原則，選
    定與原既有道路最近距離處進行道路改道，以降低中斷既有
    道路所造成之阻隔影響，乃選定TK88＋980處（高鐵里程）
    規劃跨越高鐵之橋，嗣訴外人黃琇瑩、黃麟發（即原告之被
    繼承人）因開發個人土地之需求，於民國（下同）87年8月
    間向交通部高速鐵路工程局申請將跨越橋變更至TK88＋780
    處，而為交通部高速鐵路工程局否准。嗣後訴外人黃琇瑩、
    黃麟發商請交通部高速鐵路工程局、韓商現建公司以其在取
    得附近居民之同意下，欲將該跨越橋樑從原規劃之TK88＋98
    0（高鐵里程）處改設至TK88＋780（高鐵里程）處並請被告
    居中協調召開三次協調會，而於第三次協調會中黃琇瑩、黃
    麟發向附近居民保證跨越橋樑若改設至TK88＋780（高鐵里
    程）處時，其必定會建妥連接原既有道路之聯絡道，並於協
    調會中承諾簽立切結書，且提供新台幣（下同）1,000萬元
    保證金（現金300萬元及支票面額100萬元計7張）用以保證
    其必定會完成該聯絡道路工程，用以取信於附近之居民，若
    其未能依約行事時，黃琇瑩、黃麟發同意將所提供之保證金
    沒收用以作為繼續興建道路之用，並自願將上開保證全交由
    被告代為保管。後因其聯絡道工程有施做一部分，被告即按
    比例退還部分代為保管之保證金款項，惟嗣後黃琇瑩、黃麟
    發未繼續進行施工該聯絡道路，致使代為保管之保證金款項
    尚無從返還（目前被告代為保管之金額為現金220萬元及支
    票面額100萬元計6張）。原告主張該切結同意書為無效，請
    求被告返還其所保管之金額，為被告所不同意，遂提起本件
    給付之訴。
二、兩造之聲明：
    (一)原告聲明：求為判決：
      1.被告應返還原告220萬元及自91年11月26日至清償日止
        ，按年息百分之五計算之利息。
      2.訴訟費用由被告負擔。
    (二)被告聲明：求為判決駁回原告之訴。
三、兩造之陳述：
    (一)原告部分：
      1.原告係已逝訴外人黃琇瑩、黃麟發之繼承人，其餘合法
        繼承人均拋棄繼承，有繼承系統表、法院核定准予拋棄
        繼承函在卷可稽。
      2.原告黃榮錦訴訟進行中不幸於97年02月15日死亡，已結
        婚，育有二子，以上有死亡證明書及除戶謄本為證，其
        法定繼承人為：(1)妻子○○(2)長子丑○○(3)次子寅○○
        ，以上有繼承系統表及戶籍謄本為證。子○○、丑○○
        、寅○○（被繼承人黃榮錦之繼承人）依法有繼承之權
        ，爰依行政訴訟法第181條之規定，聲明承受訴訟。
      3.依據被告的答辯本案是原告與台灣高速鐵路股份有限公
        司的合約，被告僅是一個履約保證金的受寄託人，很顯
        然影響到原告與台灣高速鐵路股份有限公司利益，故有
        通知參加訴訟之必要。
      4.訴外人黃琇瑩、黃麟發生前約在91年11月26日，出具切
        結同意書予被告，內容載明「有關高鐵里程TK88＋980
        跨越橋遷移至TK88＋780處，經頭份鎮公所91年11月20
        日召開協調會，依其結論特立切結書以資為憑，其內容
        如后：(一)高鐵里程TK88＋780跨越橋興建時，周邊道路
        連通部份由切結人自行負責施工，道路寬度為3公尺之
        柏油路面，如附圖並依產業道路簡易規範施工，施工前
        應先申請向頭份鎮公所報備以合程序。1.高鐵沿線道路
        之開闢應配合跨越橋興建之時程同時完成有關其土地之
        取得及同意書由切結人負責。2.道路開闢完成後，切結
        人應無條件提供公共使用，日後該路權亦歸頭份鎮公所
        管理。(二)為確保道路能如期完工，切結人應提供保證金
        做為保證，其條件如左：1.切結人應提供現金新台幣參
        佰萬元及支票柒張，每張各壹佰萬元共計新台幣壹仟萬
        元，由頭份鎮公所保管做為履約保證金詳如附件。2.道
        路施工時共分十階段，每當做完一階段時切結人得要求
        退還提供之支票乙張，以次類推，現金部分則留至最後
        三階段退還，但切結人如要求退回款項時應於事前三日
        提出申請書以做為退款之依據。3.切結人如未能依約行
        事時，鎮公所得將所提供之保證金沒收做為繼續興建道
        路之用，切結人不得異議，並願放棄先訴抗辯權為恐口
        說無憑特立切結以資為憑。此致頭份鎮公所立切結書人
        黃琇瑩黃麟發」，再由當時被告91年11月20日召開「高
        鐵里程TK88＋980跨越橋遷移至TK＋780（為TK88＋78處
        誤載）處第三次協調會」會議紀錄結論為確保道路能
        供里民通行，不可設守衛室收過路費及交切結書給被告
        ，便道依產業道路設計規範施工。另開分期支票給被告
        以利工進。徐家旁便道另外由黃代表盛和代表黃家協
        調，可知：
        (1)「高鐵里程TK88＋980跨越橋遷移至TK＋780（為TK88
          ＋780處誤載）」且興建道路，不論從契約標的或契
          約目的而言，自屬公法性質，此有學者吳庚之著作可
          參，且此契約存在於台灣高速鐵路股份有限公司（以
          下簡稱台灣高鐵公司）與被告之間，又現實際上此跨
          越橋已遷移完畢而台灣高速鐵路業已通車行駛。
        (2)該切結同意書之法律關係存在之當事人為黃琇瑩、黃
          麟發二人與被告之間。
        (3)切結同意書之法律關係性質，係一個公法上之行政契
          約或私法上政府機關與人民間契約行為，由切結同意
          書內容係黃琇瑩、黃麟發二人代被告履行契約，受益
          人係被告、鎮民等等與台灣高鐵公司，黃琇瑩、黃麟
          發二人未依約履行利他契約責任時，被告除沒收該1,
          000萬元且接續完成之，顯係一個公法上契約。此由
          96年2月12日（按應為96年12月20日）言詞辯論期日
          被告訴訟代理人所言「（審判長問：你們原告被繼承
          人承諾要做聯外道路，是對誰承諾？）被告訴代答：
          是對當地需要使用通路的人來承諾。」以上有筆錄在
          卷為證，亦足證由切結同意書的目的及受益對象係被
          告、鎮民等不特定的使用該道路之人，故切結同意書
          之法律關係性質，係一個公法上的行政契約。
        (4)黃琇瑩、黃麟發二人隨後依切結同意書內容而提出現
          金300萬元與面額各100萬元之支票七紙，交給被告收
          受之，有91年11月20日高鐵里程TK88＋980跨橋遷移
          至TK88＋780處第三次協調會議紀錄影本乙份、切結
          同意書影本乙份、被告繳款書影本乙份、被告政風室
          函影本乙份可稽。被告有將上開七紙支票中一紙面額
          100萬元之支票提示兌現。現已返還現金180萬元，故
          請求返還現金220萬元。
        (5)由此足證原告被繼承人黃琇瑩、黃麟發二人所立切結
          同意書所示的公法上契約法律關係，已為被告同意，
          兩方意思表示一致，所以切結同意書所示的公法上契
          約法律關係已成立，且該公法上契約法律關係存在兩
          造之間。
      5.由96年2月12日言詞辯論期日被告訴訟代理人所言「我
        們認為庭上如果是往行政契約來走話，我們就要再做答
        辯，如果庭上認為這邊構成行政契約的話，我們認為行
        政契約有效，不會是無效。因為依切結書，及公所回高
        鐵函，這部分有構成雙方意思表示，當然原告要履行，
        如果沒有履行的話，公所要拿這部分金額來做，所以還
        是不能返還。」以上有筆錄在卷為證，足證原告所主張
        這個切結同意書所示法律關係存在原告被繼承人黃琇瑩
        、黃麟發與被告間，並非如被告所言存在原告被繼承人
        黃琇瑩、黃麟發與被告知人台灣高速鐵路股份有限公司
        間。
      6.按被告苗栗縣頭份鎮公所95年11月27日頭鎮財字第0950
        022123號函內容謂「有關台端函請本所退還高鐵涵洞聯
        絡道路之保證金乙案，請台端向上級機關提請訴願後憑
        辦‧‧‧」，由上開函內容足證被告拒絕原告請求。
      7.唯，行政程序法第139條規定：「行政契約之締結，應
        以書面為之。但法規另有其他方式之規定者，依其規定
        。」、第140條規定：「行政契約依約定內容履行將侵
        害第三人之權利者，應經該第三人書面之同意，始生效
        力。行政處分之作成，依法規之規定應經其他行政機關
        之核准、同意或會同辦理者，代替該行政處分而締結之
        行政契約，亦應經該行政機關之核准、同意或會同辦理
        ，始生效力。」、第141條第1項規定：「行政契約準用
        民法規定之結果為無效者，無效。」；民法第71條規定
        ：「法律行為，違反強制或禁止之規定者，無效。但其
        規定並不以之為無效者，不在此限。」；民法第72條規
        定：「法律行為，有背於公共秩序或善良風俗者，無效
        。」第73條規定：「法律行為，不依法定方式者，無效
        。但法律另有規定者，不在此限。」
        (1)查，被告與台灣高速鐵路股份有限公司間公法契約未
          經行政法定程序，例如由苗栗縣政府辦理徵收土地議
          會通過預算等等，依法本即無效，且私相授受同意由
          私人個人代被告履行契約，私人未履行契約時則由被
          告負履行契約責任，依上揭行政程序法、民法相關規
          定係屬無效。
        (2)既然黃琇瑩、黃麟發切結而提供300萬元及支票係無
          效，則被告自始即無權持有現金300萬元與支票七紙
          （備註：其中一紙遭被告頭份鎮提示兌現，故依不當
          得利。）請求返還現金220萬元及其利息，利息起算
          日則自收現金時起算。
    (二)被告部分：
      1.本案係屬私法事件應向普通法院循民事訴訟途徑救濟：
        (1)按「公法上之爭議，除法律別有規定外，得依本法提
          起行政訴訟」、「訴訟事件不屬行政法院之權限者，
          行政法院應以裁定駁回之」為行政訴訟法第2條及第1
          07條第1項第1款所明定。次按「公法上契約與私法上
          之契約，其主要之區別為契約之內容與效力，是否均
          為公法所規定。苟契約之內容及效力，並無公法規定
          ，而全由當事人之意思訂定者，縱其一方為執行公務
          ，仍屬於私法上契約之範。」最高法院61年台上字第
          1672號判例要旨亦闡釋甚明。是以行政法院審判之對
          象乃公法性質之爭議，私法上爭議，應向普通法院循
          民事訴訟途徑救濟，如提起行政訴訟，行政法院即無
          審判權，應予駁回。
        (2)原告起訴主張：黃琇瑩、黃麟發依91年11月20日協調
          會會議記錄所提供之切結書係屬行政契約，並進而主
          張該行政契約為自始無效依不當得利請求被告要返還
          如訴之聲明的金額云云。惟查，訴外人黃琇瑩因開發
          個人土地之需求，商請交通部高速鐵路工程局、韓商
          現代公司以其在取得附近居民之同意下，欲將該跨越
          橋樑從原規劃之TK88＋980（高鐵里程）處改設至TK8
          8＋780（高鐵里程）處。黃琇瑩為達前開目的取得附
          近居民之同意，遂央請被告居中協調召開數次協調會
          ，而於第三次協調會中黃琇瑩、黃麟發向附近居民保
          證跨越橋樑若改設至TK88＋780（高鐵里程）處時，
          其必定會建妥連接原既有道路之聯絡道，並於協調會
          中承諾簽立切結書，用以保證其必定會完成該聯絡道
          路工程，用以取信於附近之居民，從而，黃琇瑩係為
          達前開目的，始簽立該切結書。依此，訴外人黃琇瑩
          、黃麟發自願負擔將跨越橋樑改道而造成附近居民不
          便之補償責任，性質上即顯非屬於公法上行政機關因
          合法行使公權力而應負之損害補償責任，而純粹係基
          於受益者付費之原則，由受益人自願負擔填補附近居
          民損失之私法責任而已。此一情形，適與使用他人土
          地，應負填補損失責任之情形，完全相同。當時交通
          部高速鐵路工程局若逕行准許訴外人黃琇瑩、黃麟發
          將高鐵里程TK88＋980處改設至TK88＋780處，則其他
          原本利用該既成道路之土地所有人對於橋樑之使用權
          利即遭受限制或不便而受有損失，而訴外人黃琇瑩、
          黃麟發卻是受有利益者，基於衡平、使用者付費之原
          則，從而，訴外人黃琇瑩、黃麟發為達個人之土地開
          發利益自願負填補損失之責任。此一填補損失之責任
          ，既非因代替行使公權力所生之補償責任，即顯非屬
          公法上之責任，而純粹係屬私法上之填補損失責任，
          性質上係屬於私法事項，而非公法事項，倘有爭議，
          即應循民事訴訟途徑以為解決，迥非行政爭訴程序所
          得管轄，此亦為行政法院於實務上一向所持之見解。
        (3)次查，本件被告於當時純係基於公正第三人之地位居
          中協調訴外人黃琇瑩、黃麟發、附近居民及高鐵公司
          就得否將高鐵里程TK88＋980處改設至TK88＋780處，
          如前所述，訴外人黃琇瑩、黃麟發於系爭協調會議上
          ，就此事項所為之切結書，並非公法所規定應如何補
          償與給付，而全由當事人之意思訂定者，從而，該切
          結書係屬於私法上契約之範圍，亦即屬私法性質之切
          結，而非所謂公法上之切結，亦至為明確。
        (4)綜上所述，本件原告對被告起訴依不當得利對被告請
          求，係基於私法上之原因者，縱雙方生有爭執，則應
          屬於私法上私經濟關係之爭執，亦祗能循民事訴訟程
          序謀求解決，而不得依行政訴訟請求救濟，其向無審
          判權之行政法院對被告提起行政訴訟，實無理由，應
          予駁回。
      2.該切結書非公法上之契約，並非為完成被告之任何行政
        作為為其目的：
        (1)查訴外人黃琇瑩因開發個人土地之需求，商請台灣高
          鐵公司、韓商現代公司以其在取得附近居民之同意下
          ，欲將該跨越橋樑從原規劃之TK88＋980（高鐵里程
          ）處改設至TK88＋780（高鐵里程）處，而黃琇瑩為
          達前開目的取得附近居民之同意，遂央請被告居中協
          調召開數次協調會，而最後於91年11月20日所召開之
          「高鐵里程TK88＋980跨越橋遷移至TK88＋780處第三
          次協調會」（參與之人為台灣高鐵公司、興隆里長、
          韓商現建營造公司、相關里民及黃琇瑩，而被告僅為
          主持會議而已。）之結論為﹕「1.為確保便道能供里
          民通行不可設守衛室、收過路費及交切結書給頭份鎮
          公所。便道依產業道路設計規範施工，另開分期支票
          給公所以利工進。2.徐家旁便道另外由黃代表盛和代
          表黃家協調。」而訴外人黃琇瑩開立之切結書內容則
          為：「有關高鐵里程TK88＋980跨越橋遷移至TK88＋7
          80處經頭份鎮公所91.11.20召開協調會依其結論特立
          切結書以資為憑其內容如后﹕(一)高鐵里程TK88＋780
          跨越橋興建時，周邊道路連通部份由切結人自行負責
          施工，道路寬度為3公尺之柏油路面，如附圖並依產
          業道路簡易規範施工，施工前應先申請向頭份鎮公所
          報備以合程序。1.高鐵沿線道路之開闢應配合跨越橋
          興建之時程同時完成有關其土地之取得及同意書由切
          結人負責。2.道路開闢完成後，切結人應無條件提供
          公共使用，日後該路權亦歸頭份鎮公所管理。(二)為確
          保道路能如期完工，切結人應提供保證金做為保證，
          其條件如左：1.切結人應提供現金新台幣參佰萬元及
          支票柒張，每張各壹佰萬元共計新台幣壹仟萬元，由
          頭份鎮公所保管做為履約保證金詳如附件。2.道路施
          工時共分十階段，每當做完一階段時切結人得要求退
          還提供之支票乙張，以次類推，現金部分則留至最後
          三階段退還，但切結人如要求退回款項時應於事前三
          日提出申請書以做為退款之依據。3.切結人如未能依
          約行事時，鎮公所得將所提供之保證金沒收做為繼續
          興建道路之用，切結人不得異議，並願放棄先訴抗辯
          權為恐口無憑特立切結以資為憑。」嗣後被告隨即將
          以91年11月25日頭鎮建設字第0910022097號函與台灣
          高鐵公司、興隆里辦公室、韓商現建營造公司及黃琇
          瑩等人：「有關高鐵里程TK88＋980跨越橋遷移至TK8
          8＋780處，經本所居中協調陳情人與相關里民已取得
          協議，本所同意遷移，請查照。‧‧‧」，綜上所述
          ，被告僅係居中協調之第三人並非係基於當事人之地
          位。
        (2)次查，本件切結書究其原因無非係訴外人黃琇瑩為開
          發個人土地之需求申請改變跨越橋興建地點，為恐其
          目的無法經台灣高鐵公司同意，遂自願開闢聯絡道連
          接為取信於附近居民遂出具此一切結書。是此一切結
          書之作成，並非被告為達成其行政目的所為之施作方
          式，其性質，自非屬行政契約。故原告據此一切結書
          提起請求被告依上開切結書之約定返還保證金，本非
          屬公法上之爭議，行政法院實無審判權。原告此部分
          起訴為不合法。
        (3)末查，本件切結書究其內容無非係訴外人黃琇瑩單方
          面承諾負擔義務所為之單方意思表示，並非與被告成
          立行政契約，其本應受該切結內容之拘束，況訴外人
          黃琇瑩當初向台灣高鐵公司申請將高鐵里程TK88＋98
          0跨越橋遷移至TK88＋780處業已達成，其更應完成切
          結書所承諾之義務，否則即違反其對當初同意遷移里
          民之承諾義務，從而，需待其依切結之內容完成時，
          被告始能返還所保管之保證金。
      3.退步言之，若認系爭切結書與被告函覆高鐵公司之公文
        係屬行政契約，該行政契約亦係屬合法有效，原告既未
        依該切結書即行政契約之約定鋪設道路，被告自不得返
        還該保證金：
        (1)按「行政契約之締結，應以書面為之。但法規另有其
          他方式之規定者，依其規定。」為行政程序法第139
          條所規定。再者，依行政程序法第149條規定：行政
          契約，行政程序法未規定者，準用民法相關之規定，
          又契約之成立依民法第153條第1項之規定，以當事人
          互相表示意思一致，為其成立要件，是判斷當事人間
          是否有行政契約關係存在，除依前開所述，須以書面
          作成外，尚須就當事人間，是否有互為意思表示，及
          其意思表示有否一致為據。
        (2)查本件原告主張兩造間確實存有公法上契約（僅係主
          張該契約未經法定程序應係無效），而作為請求權之
          基礎，而提起本件給付之訴，因此，訴外人黃琇瑩參
          與被告於91年11月20日所召開「高鐵里程TK88+980跨
          越橋遷移至TK88+780處第三次協調會」，並依該會議
          記錄於91年11月26日提供切結書與保證金予被告，明
          確表示：「高鐵里程TK88+980跨越橋興建時，周邊道
          路連通部分由切結人自行負責施工、道路寬度為3公
          尺之柏油路面‧‧‧」（此亦即證明訴外人黃琇瑩對
          該協調會之決議，與被告已達成意思合致之事證。）
          ，而後被告以91年11月25日頭鎮建設字第0910022097
          號函向高鐵公司表示遷移，而高鐵公司在確認被告同
          意後最後亦同意該遷移案，是依上開協商會議之結論
          、切結書及被告以91年11月25日頭鎮建設字第091002
          2097號函內容觀之，本件訴外人黃琇瑩與被告就遷移
          之相關事項已作成結論，為兩造就遷移之相關事項已
          有意思表示之合致，而有契約之存在（亦即對於遷移
          相關事項之行政契約言，其契約內容之必要之點，已
          有意思一致，契約之內容，亦屬明確），兩造即應受
          該行政契約之拘束。
        (3)次查，原告本案僅主張上開行政契約未經法定程序（
          例如由苗栗縣政府辦理徵收土地議會通過預算等等，
          依法本即無效，且私相授受同意由私人個人代被告履
          行契約，私人未履行契約時則由被告負履行責任，依
          法係屬無效），惟，訴外人黃琇瑩為達開發個人土地
          需求之目的取得附近居民之同意，遂央請被告居中協
          調召開數次協調會，而於第三次協調會中黃琇瑩、黃
          麟發向附近居民及被告保證跨越橋樑若改設至TK88+7
          80（高鐵里程）處時，其必定會建妥連接原既有道路
          之聯絡道，並於協調會中承諾簽立切結書，用以保證
          其必定會完成該聯絡道路工程，用以取信於附近之居
          民及被告公所，從而，黃琇瑩係係為達前開目的，始
          簽立該切結書，並非如原告所言係「私相授受同意由
          私人個人代被告履行契約」，又，第三次協調會議，
          其參加之出列席人員，依卷附會議記錄所示，主持人
          為被告之鎮長、高鐵公司及訴外人黃琇瑩，而所作成
          之會議記錄，亦經訴外人黃琇瑩及被告之法定代理人
          丙○○即雙方當事人簽署，被告之法定代理人丙○○
          其係屬有權決定被告一切決策及事物之人，該契約自
          屬合法有效，原告自應受該契約之拘束。
        (4)末查，依上開會議記錄、切結書之記載，亦有「‧‧
          ‧切結人如未能依約行事時鎮公所得將所提供之保證
          金沒收做為繼續興建道路之用，切結人不得異議，應
          願放棄先訴抗辯權‧‧‧」之記載，而本件原告對此
          部分道路尚未開闢之事實，亦不否認，是原告所為起
          訴之聲明請求，依此，亦難認為有據。
      4.綜上所述，本件原告起訴為無理由，請求判決如答辯之
        聲明，以維法紀。
    理  由
一、本件原告黃榮錦於97年2月15日死亡，其繼承人子○○、丑
    ○○、寅○○具狀聲明承受訴訟，於法無違，應予准許。
二、按「人民與中央或地方機關間，因公法上原因發生財產上之
    給付…，得提起給付訴訟。因公法上契約發生之給付，亦同
    。」行政訴訟法第8條第1項定有明文。而本條所稱之公法上
    原因，例如行政契約、公法上不當得利、公法上無因管理或
    公法上之法令規定均屬之。又「公法上法律關係得以契約設
    定、變更或消滅之。但依其性質或法規規定不得締約者，不
    在此限。」行政程序法第135條亦定有明文，是公法上法律
    關係得以契約設定或變更者，並不限於行政程序法第137條
    第1項之雙務契約，尚包括單務契約及其他非法律所禁止締
    結之行政契約在內。本件原告之被繼承人黃琇瑩、黃麟發生
    於91年11月26日，出具切結同意書予被告，內容載明「有關
    高鐵里程TK88＋980跨越橋遷移至TK88＋780處，經頭份鎮公
    所91年11月20日召開協調會，依其結論特立切結書以資為憑
    ，其內容如后：(一)高鐵里程TK88＋780跨越橋興建時，周邊
    道路連通部份由切結人自行負責施工，道路寬度為3公尺之
    柏油路面，如附圖並依產業道路簡易規範施工，施工前應先
    申請向頭份鎮公所報備以合程序。1.高鐵沿線道路之開闢應
    配合跨越橋興建之時程同時完成有關其土地之取得及同意書
    由切結人負責。2.道路開闢完成後，切結人應無條件提供公
    共使用，日後該路權亦歸頭份鎮公所管理。(二)為確保道路能
    如期完工，切結人應提供保證金做為保證，其條件如左：1.
    切結人應提供現金新台幣參佰萬元及支票柒張，每張各壹佰
    萬元共計新台幣壹仟萬元，由頭份鎮公所保管做為履約保證
    金詳如附件。2.道路施工時共分十階段，每當做完一階段時
    切結人得要求退還提供之支票乙張，以次類推，現金部分則
    留至最後三階段退還，但切結人如要求退回款項時應於事前
    三日提出申請書以做為退款之依據。3.切結人如未能依約行
    事時，鎮公所得將所提供之保證金沒收做為繼續興建道路之
    用，切結人不得異議，並願放棄先訴抗辯權為恐口說無憑特
    立切結以資為憑。此致頭份鎮公所立切結書人黃琇瑩、黃麟
    發」，有兩造所提出之切結同意書影本附卷可稽（見本院卷
    第16頁及第41頁）。蓋：
    (一)按「行政契約之締結，應以書面為之。但法規另有其他方
      式之規定者，依其規定。」為行政程序法第139條所規定
      。再行政程序法第149條亦規定：行政契約，行政程序法
      未規定者，準用民法相關之規定，而契約之成立依民法第
      153條第1項之規定，以當事人互相表示意思一致，為其成
      立要件，是判斷當事人間是否有行政契約關係存在，除依
      前開所述，須以書面作成外，尚須就當事人間，是否有互
      為意思表示，及其意思表示有否一致為據。
    (二)本件原告之被繼承人黃琇瑩參與被告於91年11月20日所召
      開「高鐵里程TK88+980跨越橋遷移至TK88+780處第三次協
      調會」（見本院卷第40頁），並依該會議記錄於91年11月
      26日提供切結書與保證金予被告，明確表示：「高鐵里程
      TK88+980跨越橋興建時，周邊道路連通部分由切結人自行
      負責施工、道路寬度為3公尺之柏油路面‧‧‧」足證原
      告之被繼承人黃琇瑩對該協調會之決議，與被告已達成意
      思合致，而後被告以91年11月25日頭鎮建設字第09100220
      97號函向高鐵公司表示遷移（見本院卷第42頁），而高鐵
      公司在確認被告同意後最後亦同意該遷移案，依上開協商
      會議之結論、切結書及被告以91年11月25日頭鎮建設字第
      0910022097號函內容觀之，本件原告之被繼承人黃琇瑩、
      黃麟發與被告就遷移之相關事項已作成結論，為兩造就遷
      移之相關事項已有意思表示之合致，而有契約之存在，兩
      造即應受該行政契約之拘束。依上開規定及說明，原告之
      被繼承人所具切結同意書即為行政契約。
    (三)又原告之被繼承人黃琇瑩、黃麟發為達開發個人土地需求
      之目的取得附近居民之同意，請被告居中協調召開數次協
      調會，而於第三次協調會中黃琇瑩、黃麟發向附近居民及
      被告保證跨越橋樑若改設至TK88+780（高鐵里程）處時，
      其必定會建妥連接原既有道路之聯絡道，並於協調會中承
      諾簽立切結書，用以保證其必定會完成該聯絡道路工程，
      用以取信於附近之居民及被告，黃琇瑩係為達前開目的，
      始簽立該切結書，又第三次協調會議，其參加之出列席人
      員，依卷附會議記錄所示（見本院卷第40頁），主持人為
      被告之鎮長及高鐵公司、黃琇瑩、有關里民及地主等，而
      所作成之會議記錄，亦經黃琇瑩及被告之代表人丙○○即
      雙方當事人簽署，被告之代表人丙○○其係屬有權決定被
      告一切決策及事務之人，該契約自屬合法有效，原告自應
      受該契約之拘束。原告主張該契約為無效，並非可採。
三、有關原告請求被告返還原告220萬元及自91年11月26日至清
    償日止，按年息百分之五計算之利息部分：
    (一)原告之被繼承人黃琇瑩、黃麟發當初向台灣高鐵公司申請
      將高鐵里程TK88＋980跨越橋遷移至TK88＋780處業已達成
      ，並出具切結同意書，為兩造所不爭執，而該切結同意書
      為兩造所訂之行政契約，且為有效，已如前述，原告之被
      繼承人自應完成切結書所承諾之義務，否則即違反其對當
      初同意遷移當地里民及被告之承諾義務，從而，需待原告
      之被繼承人依切結之內容完成時，被告始得依切結所同意
      約定而返還所保管之保證金。
    (二)原告對於其有土地在原告被繼承人要開闢之系爭道路旁，
      如該道路原告之被繼承人未做時，被告將沒收該做為保證
      之1,000萬元，而此部分道路僅完成一小部分，大部分未
      完全開闢，被告已就完成部分返還原告80萬元之事實，為
      原告所不否認，原告既未依約定完成其應負完成開闢之道
      路，原告以系爭契約為無效，而起訴請求被告應返還原告
      220萬元及自91年11月26日至清償日止，按年息百分之五
      計算之利息，為無理由。
四、至於原告主張被告的答辯影響到原告與台灣高速鐵路股份有
    限公司利益，有通知台灣高速鐵路股份有限公司參加訴訟之
    必要乙節，按「訴訟標的對於第三人及當事人一造必須合一
    確定者，行政法院應以裁定命第三人參加訴訟。」、「行政
    法院認為撤銷訴訟之結果，第三人之權利或法律上利益將受
    損害者，得依職權命其獨立參加訴訟，並得因該第三人之聲
    請，裁定允許其參加。」、「行政法院認其他行政機關有輔
    助一造之必要者，得命其參加訴訟。前項行政機關或有利害
    關係之第三人亦得聲請參加訴訟。」行政訴訟法第41條、第
    42條第1項及第44條固定有明文，惟本件係給付訴訟，與第
    三人之台灣高速鐵路股份有限公司並無必須合一確定之情事
    ，第三人之台灣高速鐵路股份有限公司亦非行政機關，核與
    上開規定不符，況第三人之台灣高速鐵路股份有限公司，並
    無聲請參加訴訟，原告雖主張被告的答辯影響到原告與台灣
    高速鐵路股份有限公司利益，有通知其參加訴訟之必要，依
    上開規定及說明，並無裁定命台灣高速鐵路股份有限公司參
    加訴訟之必要。
五、綜上所述，原告主張並無足採，原告起訴請求被告應返還原
    告220萬元及自91年11月26日至清償日止，按年息百分之五
    計算之利息，為無理由，應予駁回。
據上論結，本件原告之訴為無理由，依行政訴訟法第104條、第1
95條第1項後段、第98條第1項前段、民事訴訟法第85條第1項前
段，判決如主文。
中    華    民    國    97    年    3    月     20    日
                臺中高等行政法院第三庭
                          審判長法  官  王  茂  修
                                法  官  林  金  本
                                法  官  莊  金  昌
以上正本證明與原本無異。
如不服本判決，應於判決送達後20日內向本院提出上訴書狀，其
未表明上訴理由者，應於提起上訴後20日內向本院提出上訴理由
書（須依對造人數附具繕本）；如於本判決宣示或公告後送達前
提起上訴者，應於判決送達後20日內補提上訴理由書（須附繕本
）。未表明上訴理由者，逕以裁定駁回。
中    華    民    國    97    年    3    月     25    日
                                書記官  凌  雲  霄


司法院資訊處製作；財團法人民間司法改革基金會備份。
